臺灣桃園地方法院民事裁定　　　　　　 100年度監宣字第84號
聲　請　人　王玉霞
相　對　人　王張寶珠
上列聲請人對於相對人聲請監護宣告事件，本院裁定如下：
    主  文
宣告王張寶珠（女；民國○○年○ 月○ 日生；身分證統一編號：Ｚ0
00000000號）為受輔助宣告之人。
選定王玉霞（女；民國○○年○○月○○日生；身分證統一編號：Ｚ000
000000號）為受輔助宣告人之輔助人。
指定王玉貞（女，民國○○年○ 月○ 日生，身分證統一編號：Ｚ000
000000號）為會同開具財產清冊之人。
聲請程序費用由受輔助宣告人負擔。
    理  由
一、按對於因精神障礙或其他心智缺陷，致其為意思表示或受意
    思表示，或辨識其意思表示效果之能力，顯有不足者，法院
    得因本人、配偶、4 親等內之親屬、最近1 年有同居事實之
    其他親屬、檢察官、主管機關或社會福利機構之聲請，為輔
    助之宣告，民法第15條之1 第1 項定有明文。再按受輔助宣
    告之人，應置輔助人，民法第1113條之1 第1 項定有明文。
    又法院為輔助之宣告時，應依職權就配偶、四親等內之親屬
    、最近一年有同居事實之其他親屬、主管機關、社會福利機
    構或其他適當之人選定一人或數人為輔助人，並同時指定會
    同開具財產清冊之人；法院為選定輔助人前，得命主管機關
    或社會福利機構進行訪視，提出調查報告及建議；法院選定
    輔助人時，應依受輔助宣告之人之最佳利益，優先考量受輔
    助宣告之人之意見，審酌一切情狀，並注意下列事項：（一
    ）受輔助宣告之人之身心狀態與生活及財產狀況。（二）受
    輔助宣告之人與其配偶、子女或其他共同生活之人間之情感
    狀況。（三）輔助人之職業、經歷、意見及其與受輔助宣告
    之人之利害關係。（四）法人為輔助人時，其事業之種類與
    內容，法人及其代表人與受監護宣告之人之利害關係，此觀
    民法第1113條之1 第2 項準用同法第第1111條第1 項、第2
    項、第1111條之1 規定甚明。又民事訴訟法第604 條第1 項
    規定，監護宣告之裁定，應同時選定監護人及指定會同開具
    財產清冊之人，並附理由。上開規定，於輔助宣告聲請事件
    準用之，民事訴訟法第624 條之1 第3 項亦定有明文。
二、本件聲請意旨略以：聲請人為相對人之女兒；相對人於聲請
    人小時候起即有慢性精神疾病，雖送醫診治但不見起色，近
    日甚且已因精神障礙或其他心智缺陷，致不能為意思表示或
    受意思表示，或不能辨識其意思表示之效果，並建議由聲請
    人擔任監護人，王玉貞為會同開具遺產清冊之人，因相對人
    之子王玉文曾對相對人家暴，並對相對人懷有恨意，而相對
    人目前與聲請人同住，並由聲請人照顧其生活起居，惟相對
    人目前因精神亢奮時常要求歸還其所有之金錢帳戶，相對人
    之女兒們因唯恐相對人犯下與其配偶即相對人之父相同錯誤
    即簽立許多本票，致其財產遭受損害，為保障相對人晚年生
    活無虞，為此依民法第14條、民事訴訟法第597 條第1 項之
    規定，聲請准對相對人為監護宣告。然若鈞院認相對人尚未
    達可宣告監護之程度，則請依民法第14條第3 項、第15條之
    1 第1 項、民事訴訟法第624之3 條之規定為輔助宣告。
三、經查，本院於鑑定人即迎旭診所精神鑑定醫師邱瑞祥前，訊
    問勘驗相對人，經法官詢問相對人姓名、日常生活相關事宜
    ，相對人大致可回答，惟有些回應正確而有些回應並不正確
    ；另訊據鑑定人邱瑞祥醫師稱以：個案為精神耗弱，其餘詳
    如鑑定報告等語（均詳如本院100 年5 月16日訊問筆錄）。
    復據鑑定人提出之鑑定報告，略以：資料提供者：王員本
    人及其三名女兒。委託精神鑑定原因：女兒們為保障王員
    權益，故向法院申請監護宣告。鑑定結果：(1)結論：王員
    目前因心智缺陷，致其為意思表示、受意思表示、及辨識意
    思表示效果之能力顯有不足。亦即過去所謂已達到「精神耗
    弱」之程度。(2)理由：王員為一慢性精神分裂症之個案。
    個案史：王員出生後發育大致正常。學歷為國小畢業。過去
    曾從事紡織廠作業員之工作。人際關係不佳。婚姻家庭史方
    面：王員已婚，先生於兩年多前去世。有一子四女。身體疾
    病史方面：王員除慢性精神分裂症，尚有多年的高血壓、糖
    尿病等慢性病史，均規則服藥控制。王員大約在民國60年精
    神病發作後，大多在桃園療養院追蹤治療，已領有重大傷病
    卡及慢性精神病類重重度殘障手冊。期間更換過多種抗精神
    病用藥，目前已用到最後一線抗精神病劑，其精神症狀已有
    部份改善。然而仍然缺乏識感，需家人提醒督促服藥。民國
    100 年5 月16日根據親自診視個案及家屬描述，王員行動自
    如，但無病識感，個人衛生需要部份協助，社交退縮。鑑
    定過程：精神狀態檢查：王員意識清楚。外觀尚整潔。注意
    力可。態度大致可合作。表情淡漠。大致上可以切題回答。
    思考方面可能有被害妄想，組織稍顯鬆散。無明顯異常知覺
    。因受症狀影響，王員一直擔心兒女控制其金錢，且無法分
    辨何人是真心為她好，顯見其判斷力已不佳。定向感尚可。
    無病識感。顯示其長期受到精神分裂症影響，處理個人較複
    雜事務及理財之能力有明顯缺損。精神狀態已達精神耗弱之
    程度。理學檢查：王員除身材略肥胖瘦小，其他無異狀。實
    驗室檢查：因對鑑別無顯著影響，此部分檢查省略。此有迎
    旭診所中華民國一百年五月十七日迎旭祥監宣字第100103號
    函附精神鑑定報告書在卷可參。本院審酌相對人心智之缺陷
    程度並參諸上揭鑑定結果之意見，認相對人於為意思表示或
    受意思表示或辨識其意思表示效果的能力確顯有不足，而有
    賴他人從旁予以輔助之需要，爰依法宣告相對人為受輔助宣
    告人。
四、次經本院囑請桃園縣社會工作師公會對聲請人等進行訪視，
    訪視報告略以：
  1.聲請監護宣告之原因：相對人王張寶珠女士為慢性精神病患
    者，領有重度身障手冊，過去1－2年相對人之存簿皆由相對
    人之女兒輪流保管，但近期相對人要求要自行保管存簿，聲
    請人王玉霞、關係人王玉貞與相對人三女王玉卿女士、四女
    王鈺嫣女士擔心相對人會因慢性精神疾病之影響導致存簿部
    份無法做適切運用，或遭他人以不正當手段拐騙，進而損及
    相對人權利，故期待透過本案之聲請，協助相對人作良善之
    財產管理。
  2.相對人狀況說明：聲請人述，相對人患有精神疾病，因精神
    疾病問題曾居住桃園療養院與御禾園護理之家，因相對人不
    習慣接受護理之家看護之照顧，經親屬間討論後，決定相對
    人搬回與聲請人同住，並由聲請人協助照顧，相對人、關係
    人、相對人三女、四女則會每月共同支付聲請人約3 萬 5千
    元當作照顧費用。而相對人長子王玉文先生因相對人配偶王
    華成先生遺產問題，與相對人、聲請人、關係人、相對人三
    女、四女間處的不愉快，但相對人對長子仍有許多思念之情
    ，幾乎天天會主動撥電話給相對人長子。聲請人另表示相對
    人患有精神分裂症、躁鬱症與幻聽幻想症狀，關係人提出相
    對人過去診斷證明書，內容顯示相對人患有妄想型、情感型
    之精神分裂症，因長期精神疾病問題，每月固定至桃園療養
    院回診一次，亦會定時服用藥物。訪視當日相對人穿戴整齊
    ，外觀與常人無異，具自主行動能力，無須他人攙扶可站立
    行走，能自由進出住所，並在聲請人的陪同下在社區內活動
    ，亦有意思表達之能力，意識尚清楚，能與訪員溝通對答，
    但會反覆不斷的以生氣、抱怨的方式提起銀行存簿管理應由
    相對人自行保管之事，並拜託訪員向關係人索討存簿。相對
    人部分生活仍需他人提供協助，如備餐、沐浴等。聲請人、
    關係人陳述，過去相對人有保管相對人、相對人配偶財產之
    經驗，相對人會將財產隨身攜帶、共眠，並禁止他人靠近，
    甚至不准相對人之兒女踏進相對人之生活領域，且常有猜忌
    、疑神疑鬼之心態。然相對人亦曾因自身有部分存款而向異
    性炫耀，並詢問是否因此願意與其交往，導致相對人因此疑
    有防害風化之前科紀錄。相對人於99年4 月份與聲請人、聲
    請人配偶、聲請人子女同住至今，居所為兩層半透天，聲請
    人寢室於一樓，以避免聲請人上下樓梯時發生危險。相對人
    具緩慢自主行動能力，聲請人因擔心相對人之安危，故不願
    意讓相對人單獨外出，相對人解讀為聲請人將相對人關起來
    並限制其行動。早晨時間，聲請人偶會陪同相對人外出散步
    ，其餘時間，相對人會看電視、唱歌打發時間。聲請人、關
    係人曾徵求過相對人同意，以相對人之存款替相對人購買營
    養補給品，聲請人亦會協助相對人定時服用，相對人自己也
    會口頭提醒聲請人該服用藥物或營養品。聲請人為相對人主
    要照顧者，關係人、相對人三女、四女每月各支付7,000 元
    ，相對人支付14,000元給聲請人當做照顧相對人之薪資，而
    診療、營養品費用則需另外支付。
  3.聲請人狀況說明：聲請人王玉霞女士為相對人王張寶珠女士
    之二女。聲請人目前無工作，主要生活以照顧相對人為主，
    每月向相對人、相對人長女、三女、四女領約3 萬5 千元之
    照顧費用，聲請人則以此收入支付家中開銷與貸款。聲請人
    生活主要以配合相對人生活為主，另需操持家務與關注女兒
    課業及生活，生活單純。訪談時談及相對人情緒狀況及財產
    保管等敏感問題，相對人聽了不悅會立即要聲請人不要亂說
    話，聲請人則會「對不起」回應相對人，以安撫相對人情緒
    。
  4.擔任監護人的適當性：關係人、相對人三女、四女皆為公務
    員，聲請人無業故時間可較彈性運用以配合本案之聲請或開
    庭等需求，另亦為相對人主要照顧者，對於相對人生活作息
    、身體狀況熟悉，故建議聲請人擔任本案監護人，聲請人本
    人亦表示同意與知悉擔任本案監護人。如成為相對人之監護
    人後，聲請人仍會負起照顧相對人之責，但相對人財產之運
    用則期待仍交由關係人、相對人三女、四女管理。
  5.關係人說明：王玉貞女士，為相對人之長女，擬擔任本案開
    具財產清冊之人，約定訪談前，因擔心與相對人共同接受訪
    問，會引起相對人之情緒，且事前提醒訪員關於相對人之情
    緒狀態，訪談過程中，備齊相關文件資料供訪員參考，訪談
    結束後，關係人對本案仍有部份疑問，會主動來電與訪員溝
    通並討論。關係人每個月固定前往探視相對人1－2次，每天
    電話與相對人聯繫，聲請人亦會頻繁且密切的與關係人聯繫
    ，讓關係人知悉與瞭解相對人之近況，且關係人身為相對人
    之長女，本應負擔起照顧相對人之責，但因工作關係，加上
    聲請人為相對人之生活主要照顧者，故關係人願意且知悉讓
    聲請人擔任本案之監護人，自己則擔任開具財產清冊之人，
    以協助本案順利完成。另因相對人長子與相對人、關係人、
    聲請人、相對人三女、四女間因相對人配偶的財產問題致目
    前關係不佳，相對人長子亦曾持安全帽攻擊相對人，導致相
    對人頭破血流，相對人長子亦曾口頭表達如見到相對人則要
    對相對人不利，另擔心相對人長子如知悉相對人名下仍有存
    款，則會以不正當手段騙取相對人存款，故以上種種考量，
    本案之聲請並未告知相對人長子，故期待本案之聲請可不要
    知會相對人長子，如有通知或傳喚開庭之必要，則請法官能
    將開庭時間錯開，避免不必要爭執與衝突發生。
  6.需求評估：相對人外觀與常人無異，具自主行動能力，部分
    生活需他人提供協助，患有妄想型、情感型之精神分裂症，
    情緒起伏大，領有重度慢性精神疾病身障手冊與重大傷病卡
    。聲請人為相對人之主要照顧者，期待透過本案聲請，協助
    相對人做良善之財產管理。
  7.建議：本案之聲請人王玉霞女士為相對人的二女，會同開具
    財產清冊之人王玉貞女士為相對人的長女，上述聲請人為相
    對人的主要照顧者，開具財產清冊之人與相對人三女、四女
    共同負擔相對人之生活照顧費用。經訪視聲請人與會同開具
    財產清冊之人皆有意願擔任，相對人三女王玉卿、四女王鈺
    嫣女士皆以口頭、書面表示知曉且同意此案，並同意王玉霞
    女士擔任監護人，王玉貞女士擔任會同開具財產清冊之人；
    綜合評估相對人的受照顧狀況、聲請人與會同開立財產清冊
    之人的陳述未見明顯異狀，建請以相對人最佳利益為考量綜
    合裁量之等語，有桃園縣社會工作師公會100 年5 月9 日桃
    姚字第100158號函檢送之調查訪視報告附卷可考。
五、綜上，本院審酌聲請人為受輔助宣告人王張寶珠之女兒，當
    能善盡照養王張寶珠之責，並考量聲請人平日即為受輔助宣
    告人實際生活的主要照顧者，且在其他姊妹之協助下，對受
    輔助宣告人應會有最妥善之照顧，且查聲請人又無其他不適
    或不宜擔任受輔助宣告人之輔助人的積極、消極原因，如由
    聲請人擔任受輔助宣告人之輔助人，對於受輔助宣告人，應
    具有最佳之利益。爰依法選定聲請人為受輔助宣告人之輔助
    人。另關係人王玉貞亦為受輔助宣告人王張寶珠之女，與受
    輔助宣告人之關係亦為密切，當能善盡監督受輔助宣告人之
    財產狀況，併依前揭規定指定關係人王玉貞為會同開具財產
    清冊之人。
六、依民事訴訟法第624 條之1 第3 項、第608 條第1 項，裁定
    如主文。
中    華    民    國   100    年    5     月    26    日
                  家事法庭法  官  陳添喜
以上正本係照原本作成。
宣告受監護宣告裁定不得抗告。
如對指定監護人及會同開具財產清冊之人裁定抗告須於裁定送達
後10日內向本院提出抗告狀，並繳納裁判費１０００元。
中    華    民    國    100  年    5    月   30   日
                          書記官  楊慧伶